臺灣嘉義地方法院民事判決　九十二年度重訴字第一七二號
　　原　　　告　丁○○
　　　　　　　　乙○○
　　　　　　　　丙○○
　　　　　　　　甲○○
　　　　　　　　子○○
　　　　　　　　巳○○
　　　　　　　　寅○○
　　　　　　　　卯○○
　　　　　　　　午○○
　　　　　　　　丑○○
　　　　　　　　辰○○
　　共　　　同
　　訴訟代理人　洪千雅律師
　　被　　　告　癸○○　　　住.
　　　　　　　　庚○○　　　住.
　　　　　　　　壬○○　　　住.
　　　　　　　　己○○　　　住.
　　　　　　　　辛○○　　　住.
右當事人間履行契約事件，本院於民國九十三年十月十二日言詞辯論終結，判決如左
：
    主      文
被告應就兩造共有坐落嘉義縣太保市○○段第五一七、五一七之一、五一七之二、五
一七之三、五一七之四、五一七之六、五一七之七、五一七之八、五一七之九、五一
七之十地號土地，辦理協議分割登記如附圖所示：(一)同段第五一七地號面積二五二點
三五平方公尺由被告庚○○取得二五二三五分之一○○三九、由被告辛○○取得二五
二三五分之七五九八、由被告壬○○取得二五二三五分之七五九八。(二)同段第五一七
之一地號面積二五二點三五平方公尺由被告陳竣德取得二五二三五分之二二七九二、
由己○○取得二五二三五分之二四四三。(三)同段第五一七之二地號面積七五點二八平
方公尺及同段第五一七之六地號面積二七○點七一平方公尺由原告丑○○取得。(四)同
段第五一七之三地號面積三一二點八五平方公尺由被告辰○○取得。(五)同段第五一七
之四號面積九九點一六平方公尺由被告陳竣德取得二分之一、由庚○○、辛○○與壬○○各取得六分之一。(六)同段第五一七之七地號面積三四一點二○平方公尺由原告丁○○取得三四一二○分之二五三二七、由乙○○、丙○○、甲○○各取得三四一二○
分之二九三一。(七)同段第五一七之八號面積二五七點四四平方公尺由原告卯○○取得
二五七四四分之一八○○四、由原告午○○取得二五七四四分之七七四○。(八)同段第
五一七之九號面積一三四點九一平方公尺由原告寅○○取得。(九)同段第五一七之十號
面積六二二點九五平方公尺由原告子○○取得六二二九五分之三二九三九、由原告巳
○○取得六二二九五分之二九三五六。
訴訟費用由被告負擔。
    事實及理由
壹、程序方面：
一、被告庚○○、壬○○、己○○、辛○○經合法通知，未於言詞辯論期日到場，核
    無民事訴訟法第三百八十六條各款所列情形，爰依原告之聲請，由其一造辯論而
    為判決。
二、按訴狀送達後，原告不得將原訴變更或追加他訴，但擴張或減縮應受判決事項之
    聲明者，不在此限，民事訴訟法第二百五十五條第一項第三款定有明文。本件原
    告於起訴時，本於兩造分割共有物之協議，訴請被告將坐落嘉義縣太保市○○段
    第五一七之二號、五一七之三號、五一七之六號、五一七之七號、五一七之八號
    、五一七之九號、五一七之十地號土地，辦理所有權或應有部分移轉登記予原告
    。嗣於訴狀送達後，擴張應受判決事項之聲明為請求判決被告應就兩造所共有坐
    落前揭地號土地及同段第五一七、五一七之一、五一七之四地號土地，協議辦理
    分割登記，原告前開訴之變更核與首揭法條規定之要件相符，應予准許。
貳、本件原告起訴主張：原坐落嘉義縣太保市○○段第五一七地號土地為原告寅○○
    所有；同段第五一八地號土地為原告子○○、巳○○共有；同段第五一九地號土
    地為原告午○○、卯○○共有；同段第五二○地號土地為被告與原告丁○○共有
    ；同段第五二七地號土地則屬被告與原告丑○○、葉裕欽共有。兩造間為使上開
    土地獲得適宜且最大效益之利用，遂於民國九十一年九月九日達成協議，將上開
    五筆土地辦理合併登記後再行分割，並於分割後互相移轉所有權或應有部分如主
    文第一項內容所示，且簽訂共有土地分割協議書（下簡稱協議書）為證。今兩造
    已依前開協議內容，委託代書辦理合併登記為同段第五一七地號，並於辦妥合併
    登記後，將該五一七地號土地辦理分割登記為十一筆土地，由各共有人對於分割
    後之十一筆土地均依其應有部分保持共有。然被告於辦理前開分割登記之後，卻
    拒絕進一步依兩造間之分割協議，將各筆土地為交換登記，致無法進行辦理所有
    權移轉登記。為此爰依契約之法律關係提起本訴，並聲明如主文第一項所示。
參、被告方面：被告辛○○表明同意上開協議書。被告庚○○、壬○○未於言詞辯論
    期日到場，亦未提出準備書狀作何聲明或陳述。被告癸○○、己○○則請求判決
    駁回元告之訴，答辯理由略以：
  (一)兩造均同意九十一年九月九日的協議方案，被告陳俊德承認有在共有土地分割協
    議書上簽名並按指印，但地政測量後與協議方案不同，依被告癸○○、己○○所
    分配之嘉義縣太保市○○段五一七之一地號土地與共有土地分割協議書分配位置
    不同，共有土地分割協議書所犯路沖僅為二點五公尺，而複文後其分得土地所犯
    路沖卻增加為五點八公尺。
  (二)被告癸○○、己○○在未合併分割前，所共有原嘉義縣太保市○○段五二○及五
    二七地號土地，均鄰計畫道路預定地，然原告寅○○所有原嘉義縣太保市○○段
    五一七地號、原告子○○及巳○○所共有原嘉義縣太保市○○段五一八地號土地
    、原告卯○○及午○○所共有原嘉義縣太保市○○段五一九地號土地，均未鄰道
    路預定地。因此前者地價較高，後者地價較低，本案竟依兩造所持有之持分面積
    計算而予以分割，對被告癸○○、己○○極不公平；且原協議書僅訂定分割位置
    ，並未載明分割面積，被告癸○○不識字，有被欺騙之嫌。
  (三)就嘉義縣太保市○○段五一七之一及五一七之四地號二筆土地，被告癸○○、己○○應可取得二九九點九五平方公尺，但就分割後十一筆土地，除嘉義縣太保市
    ○○段五一七之五地號之道路用地外，被告癸○○持分為三二一○三五分之三四
    ○一三與被告己○○持分為三二一○三五分之二九九四，核算可得面積為三○一
    點九三平方公尺，顯然短少一點九八平方公尺，因此被告癸○○、己○○所分配
    之面積顯然較為減少。
  (四)按合併分割後之嘉義縣太保市○○段五一七之五地號土地係供作道路用地，依原
    協議，被告僅就紅色斜線部分攤道路用地，對於綠色部分經核算面積為一八一點
    二八平方公尺，應由原告子○○等五人自行分攤。至於紅色斜線部分經核算為四
    ○九點八八平方公尺，因係供兩造共同使用，應由兩造依持分比例分攤。依據被
    告癸○○對全部土地持有持分為三二一○三五分之三四○一三，應分攤之道路面
    積為四三點四二平方公尺，被告癸○○全部應有土地面積為三四○點一三平方公
    尺，扣除應分攤之道路用面積，實際可分得面積應為二九六點七一平方公尺。然
    按原告等所請求判決分割與被告癸○○坐落嘉義縣太保市○○段五一七之一地號
    土地取得面積僅為二三二點一六平方公尺，而坐落嘉義縣太保市○○段五一七之
    四地號土地亦僅取得四七點六○平方公尺，顯然相差有一六點九五平方公尺。被
    告己○○對全部土地持有持分為三二一○三五分之二九九四，應分攤之道路用面
    積為三點八二平方公尺，被告己○○應有土地面積為二九點九四平方公尺，扣除
    道路用面積後，應可分得二六點一二平方公尺，然被告己○○就坐落嘉義縣太保
    市○○段五一七之一地號土地僅分得二○點一九平方公尺，相差也有五點九三平
    方公尺，是本件不符合原協議。且依據代書戊○○事後所提道路分配比例，鄰靠
    道路預定者與裏地者均同按原持分持有面積比例分攤前開道路用地，顯然對原告
    有利，但對被告甚不公平等語。
肆、得心證之理由：
一、原告主張：原坐落嘉義縣太保市○○段五一七地號土地為原告寅○○所有；同段
    第五一八地號土地為原告子○○、巳○○共有；同段第五一九地號土地為原告午
    ○○、卯○○共有；同段第五二○地號土地為被告與原告丁○○共有；同段第五
    二七地號土地則屬被告與原告丑○○、葉裕欽共有。兩造協議將上開五筆土地辦
    理合併登記後再行分割，並互相移轉所有權或應有部分如主文第一項內容所示，
    以及該等土地已辦理合併登記、分割登記，惟兩造間尚未就分割後之十一筆土地
    互相辦理所有權或應有部分移轉登記等情，業據提出土地登記謄本、地籍圖謄本
    、共有土地分割協議書、複丈成果圖等為證，應堪信為真實。
二、依兩造所不爭之協議書附圖所示，兩造於協議分割後所分配之位置，雖未明白記
    載分得面積，惟上開協議書內容第一條即約定「面積以測量為準，以持分面積計
    算為準。Ｆ圖道路用地依共有人原持分共有。共有人取得分配位置以左圖簽名蓋
    章為準」等語。證人即兩造委託之土地代書戊○○亦到庭證稱：依兩造合意，協
    議書上代號Ａ部分，被告癸○○占二分之一，其餘由被告壬○○、庚○○、辛○○占其餘各六分之一；代號Ｄ部分，被告癸○○占二五二三五分之二二七九二、
    被告己○○占二五二三五分之二四四三；代號Ｅ部分，被告庚○○占二五二三五
    分之一○○三九，被告辛○○及被告壬○○各占二五二三五分之七五九八。上開
    代號Ａ、Ｄ、Ｅ部分，因為協議書有記載面積以測量為準，以持分面積計算為準
    ，而被告間為父子兄弟關係，所以代號Ａ部分就沒有記載等語（詳本審卷第二三
    四頁）。並為兩造所不爭。則依該上開約定及土地代書證詞，扣除同段第五一七
    之五地號土地即道路面積後，即可計算出兩造所得分配之面積。依此計算，兩造
    關於系爭五筆土地之協議分割狀況即為：同段五一七之四地號土地部分：由被
    告癸○○取得二分之一，被告己○○、辛○○與壬○○各取得六分之一。同段
    五一七地號土地則由被告庚○○取得二五二三五分之一○○三九、被告辛○○、
    壬○○各取得二五二三五分之七五九八。同段五一七之一地號土地，由被告癸○○取得二五二三五分之二二七九二、被告己○○取得二五二三五分之二四四三
    。
三、就被告癸○○、己○○所為抗辯，茲審究如下：
  (一)被告二人辯稱依系爭協議書所為分割，其等將分得較小的土地，以及被告二人依
    協議書須負擔全部道路面積，並不公平部分：
    按當事人互相表示意思一致者，無論其為明示或默示，契約即為成立，民法第一
    百五十三條第一項定有明文。當事人締結之契約一經合法成立，雙方均應受其拘
    束（最高法院十九年上字第四八四號判例參照）。兩造確就系爭土地之分割曾為
    協議，其協議內容如協議書所載等情，除有被告癸○○、己○○所不爭其真正之
    協議書為證外，並經土地代書到庭證述明確，應堪認定。則本諸前揭法條及判例
    意旨，契約當事人即應受該協議書之拘束，被告癸○○及己○○事後抗辯依協議
    分割結果其應分得土地較少云云，自屬無據。又被告癸○○雖另辯稱其不識字，
    有受詐欺之嫌云云，然被告己○○為被告癸○○之子，其餘被告則均為癸○○之
    姪等情，為被告癸○○所自承（詳本審卷第一九六頁），被告等人均在協議書上
    簽名並按捺指印，縱被告癸○○並不識字，亦必然將於協調時就攸關土地產權之
    重要問題，與其餘被告確認，被告癸○○以不識字為由，主張有受詐欺之嫌，從
    而拒絕履行協議，並不足採。至被告二人抗辯五一七之五地號土地係供作道路用
    地，被告僅就紅色斜線部分攤道路用地，自僅須就此部分與原告依應有部分比例
    負擔道路面積云云。惟協議書第一條已載明：「Ｆ圖道路用地（即五一七之五地
    號土地）依共有人原持分共有」等語，堪認兩造已約定該部分道路土地「全部」
    由兩造依應有部分比例分擔，而要求共有人依應有部分分擔整條道路之面積，而
    非僅負擔各人可使用部分之道路，尚與一般分割共有物協議之常情相符，是被告
    癸○○、己○○執其須就整條道路依共有人應有部分比例負擔並不公平，拒絕履
    行分割協議，亦屬無據。
  (二)被告二人抗辯地政事務所複丈結果與分割協議書內容不同，被告依複丈結果須負
    擔較多路沖部分：
    系爭協議書附圖經送嘉義縣水上鄉地政事務所於九十一年十一月二十七日複丈結
    果，即如附圖所示，此有嘉義縣水上地政事務所複丈結果通知書及複丈成果圖為
    證。嘉義縣水上地政事務所既本於其專業，依兩造不爭之分配協議書繪製複丈成
    果圖，其複丈結果自屬可採。被告癸○○及己○○徒言抗辯地政機關之複丈成果
    圖與協議書所載不同云云，不足採憑。被告癸○○及己○○雖另辯稱原協議約定
    其分得土地路沖為二點五公尺云云，惟該分割協議書內並無關於土地路沖之記載
    ，且證人戊○○亦到庭證稱：「路沖問題等地政所劃好成果圖後再給所有權人看
    」、「當時全部的人都回來，都有同意。癸○○對於路沖有意見，協調時他說叫
    我問我兒子就好了，我兒子己○○說好就可以了，後來他兒子己○○有同意，我
    就跟地政所人員說可以了，就叫地政人員辦理分割，可是癸○○後來又不要分割
    了」等語。足見關於路沖之問題，被告二人本即有所瞭解，兩造並曾協議依該複
    丈成果圖所示方案分割。被告事後復執路沖問題拒絕履行協議，自不足採。
四、綜上，原告依契約之法律關係，請求被告依如附圖所示分割方式，履行分割協議
    ，為有理由，應予准許。
伍、訴訟費用負擔之依據：民事訴訟法第七十八條。
中　　　華　　　民　　　國　　九十三　　年　　　十　　　月　　二十六　　日
~B臺灣嘉義地方法院民事第二庭
~B　　法　官　張　育　彰
右為正本係照原本作成。
如對本判決上訴須於判決送達後廿日內向本院提出上訴狀。
中　　　華　　　民　　　國　　九十三　　年　　　十　　　月　　二十六　　日
~B　　書記官　馮　澤　文
